臺灣臺北地方法院民事判決
     108年度北訴字第34號
原      告  沈司琦  
訴訟代理人  王中騤律師
            陳姵君律師
被      告  陳麗華  
            陳仲鎮  
上二人共同
訴訟代理人  劉韋廷律師
            馮世道律師
            邱永欽  
上列當事人間修復漏水等事件，本院於民國110年11月8日言詞辯
論終結，判決如下：
    主      文
被告陳麗華應給付原告新臺幣壹拾貳萬壹仟參佰玖拾參元，及自
民國一百零八年八月十四日起至清償日止，按年息百分之五計算
之利息。
原告其餘之訴駁回。
訴訟費用關於鑑定費用部分，由被告陳麗華負擔五分之二，餘由
原告負擔；其餘部分由被告陳麗華負擔百分之十五，餘由原告負
擔。
本判決第一項得假執行。但被告陳麗華如以新臺幣壹拾貳萬壹仟
參佰玖拾參元為原告預供擔保，得免為假執行。
原告其餘假執行之聲請駁回。
    事實及理由
壹、程序方面：
一、按訴狀送達後，原告不得將原訴變更或追加他訴，但請求之
    基礎事實同一、擴張或減縮應受判決事項之聲明、不甚礙被
    告之防禦與訴訟之終結者，不在此限，民事訴訟法第255條
    第1項第2款、第3款、第7款定有明文。原告起訴時原聲明：
    「㈠被告應將門牌號碼臺北市○○區○○路0段000號3樓房屋（下
    稱系爭3樓房屋）浴室漏水部分修復至不漏水之程度，及容
    許原告於修繕施工期間進入該房屋瞭解施工進度。㈡被告應
    給付原告新臺幣（下同）55,860元，及自起訴狀繕本送達翌
    日起至清償日止，按年息5%計算之利息。」。嗣於民國109
    年5月7日追加3樓房屋實際居住人陳仲鎮為被告（見本院卷
    一第326-1頁），期間多次變更聲明，最終變更聲明為：「㈠
    被告2人應將門牌號碼臺北市○○區○○路0段000號2樓房屋（下
    稱系爭2樓房屋）主、次浴室及系爭3樓房屋主浴廁漏水部分
    修復至不漏水之程度，及容許原告於修繕施工期間進入系爭
    3樓房屋瞭解施工進度。㈡被告2人應連帶給付原告860,076元
    ，及自起訴狀繕本送達翌日起至清償日止，按年息5%計算之
    利息。㈢被告2人應自108年8月1日起至第1項漏水修復工程完
    工時止，按月連帶給付原告10萬元。」（見本院卷二第29頁
    ），核與前揭規定相符，應予准許。
二、次按關於財產權之訴訟，其標的之金額或價額在50萬元以下
    者，適用本章所定之簡易程序；因訴之變更、追加或提起反
    訴，致其訴之全部或一部，不屬第427條第1項及第2項之範
    圍者，除當事人合意繼續適用簡易程序外，法院應以裁定改
    用通常訴訟程序，並由原法官繼續審理，民事訴訟法第427
    條第1項、第435條第1項定有明文。本件訴訟因原告擴張訴
    之聲明，其請求金額已逾50萬元，改用通常程序審理（見本
    院卷一第265頁）。　　　　
貳、實體方面：
一、原告主張：伊為臺北市○○區○○路0段000號2樓房屋即系爭2樓
    房屋所有權人，被告為系爭3樓房屋所有權人，兩造為上下
    樓層之鄰居關係。因系爭3樓房屋浴室防水層破損，造成2樓
    房屋浴室漏水，水泥因滲漏水而變色，天花板污損及塌陷，
    依鑑定結果可證被告疏未注意維護3樓房屋主浴室、次浴室
    地板防水層及平頂進水管，致防水層失效、進水管破損而長
    期滲漏水至2樓房屋主、次浴室，致原告受有損害，被告2人
    應將2樓、3樓之主、次浴室修繕回復至不漏水狀態；至3樓
    進水管破損導致2樓廚房滲漏水，兩造於另案成立訴訟上調
    解；關於鑑定報告部分係不可採信，說明如下：㈠關於3樓房
    屋重新施作浴室地坪防水合格之結論與鑑定報告所示照片間
    相互矛盾；㈡鑑定報告稱2樓主浴室白華、臭味、霉味未達無
    法忍受而致不堪使用無法居住云云，過於主觀，且未斟酌居
    住者個人健康因素；㈢估算修繕費用過於簡略草率，並未考
    量個案即原告母親居住需求。為此依民法第181條第1項前段
    、第2項前段。第185條、第191條第1項、第196條、第767條
    第1項、公寓大廈管理條例第10條第1項、第12條、建築法第
    77條第1項等規定，請求被告連帶損害賠償之項目、數額如
    下：㈠2樓主、次浴室回復原狀費用427,576元；㈡清潔打掃費
    用42,500元；㈡租金所失利益39萬元（2樓主、次浴室漏水導
    致原告母親無法居住而暫住原告所有待出租房屋，原告損失
    1個月又6日之租金收益，以月租30萬元計算）；㈢租金損害
    自108年8月1日起每月10萬元（原告另承租房屋供母親居住
    至修繕完工止）等語。並聲明：聲明㈠至㈢如上開變更後之聲
    明所述；㈣願供擔保請准宣告假執行。
二、被告陳麗華、陳仲鎮則以：被告自108年6月15日獲悉2樓有
    漏水情形，即委請水電師傅加以修繕分別於108年6月17日、
    108年7月2日修繕完工，原告多次拒絕被告進場察看漏水狀
    況及檢測漏水原因，導致損害之擴大，依民法第217條第1項
    規定被告毋庸負責；系爭建物屋齡超過40年，防水材料有效
    年限為15年，2樓房屋主、次浴室平頂白華係不可歸責於被
    告；且未發生滲漏水時被告並無主動刨除並更換地坪防水層
    之義務，甚至鑑定專業技師需經過6天檢測始能知悉防水層
    失效，一般人如何以目視確認是否完好，被告自無過失；主
    次浴室平頂瑕疵係發生在原告專有部分，與建築法第77條第
    1項規定係指「公共設備或構造」無涉，被告並無民法第184
    條第1項、第2項過失，毋須負侵權行為責任；又鑑定報告指
    出2樓主次浴廁霉味係因長時間為使用所致，且未達無法忍
    受程度，原告主張租金 收益損失，欠缺必要性及因果關係
    ；倘鈞院認原告依公寓大廈管理條例第12條請求有理由，3
    樓房屋所有權人僅需負擔修繕費用1/2即59,196.5元（＝118,
    393元÷2），且需扣除被告先前支出修繕費用1/2即4,250元
    （＝8,500元÷2），則被告陳麗華僅需負擔54,946.5元（＝59,
    196.5元-4,250元），被告陳仲鎮非區分所有權人則毋須負
    擔等語置辯。並聲明：㈠原告之訴駁回；㈡如受不利判決，願
    供擔保請准宣告免為假執行
三、查原告、被告陳麗華分別為系爭2樓房屋、系爭3樓房屋之所
    有權人，有建物謄本在卷可憑（見本院卷一第19、81頁），
    且為兩造所不爭執，應可認定。
四、本院之判斷：
　　原告主張其所有系爭2樓房屋主、次浴室有滲漏水，係被告
    陳麗華所有、被告陳仲鎮居住之系爭3樓房屋浴室防水層破
    損所致，因而請求被告修復浴室至不漏水程度，並請求賠償
    其所受損害，然為被告所否認，並以前詞置辯。本件所應審
    究者為：㈠系爭2樓房屋主、次浴室是否有滲漏水情形？是否
    因滲漏水造成臭味、霉味因而致不堪使用居住？漏水原因為
    何？3樓房屋有無修復至不漏水狀態之必要？㈡原告得請求被
    告賠償2樓主、次浴室裝修費用若干？㈢原告請求清潔打掃費
    用42,500元、租金所失利益39萬元、自108年8月1日起按月
    連帶給付10萬元租金損害部分，有無理由？茲分述如下：
  ㈠系爭2樓房屋主、次浴室是否有滲漏水情形？是否因滲漏水造
    成臭味、霉味因而致不堪使用居住？漏水原因為何？3樓房
    屋有無修復至不漏水狀態之必要？
  1.為查明漏水原因，本院囑託台北市土地技師公會進行鑑定，
    其出具之鑑定報告鑑定結果記載：「綜合前述鑑定及探討，
    研判：
　⑴系爭房屋興建已逾40年，一般防水材料使用年限以15年計。
    故3樓主、次浴室地坪原有舊防水材料應早已失效，故2樓主
    、次浴室上方平頂混凝土有長期滲水造成的白華現象。三樓
    屋主於108年主、次浴室重新裝修時已重做浴室地坪地磚，
    本次110年4月13、14、16、19日鑑定於三樓主、次浴室積水
    3天方式測試，未見地坪滲漏情事，已符合一般防水工程施
    作完成後的測試合格標準，可排除三樓浴室地坪新作防水施
    工不良因素。
　⑵三樓進水管可能經由二樓廚房平頂、次浴室平頂至主浴室，
    長期發生滲漏水，導致廚房平頂及次浴室平頂鋼筋生鏽及混
    凝土剝落，原告家屬告知在110年4月13日鑑定前，三樓已重
    新拉管，未再發現滲漏情事。故次浴室平頂混凝土有多處白
    華、混凝土剝落、鋼筋生鏽等，研判是三樓進水管未重新拉
    管前發生的事。
　⑶三樓主浴室地坪排水管及馬桶排糞管與地坪混凝土相接處四
    周防水工程確曾有施工不良現象。110年4月13日鑑定前，原
    告已找人修繕，故此次積水3天方未發現滲漏水跡象。」（
    以上見鑑定報告第14頁），此有台北市土木技師公會110年1
    0月4日北土技字第1102004190號鑑定報告書在卷可稽。據上
    可知，110年4月間鑑定之前，因3樓主、次浴室地坪防水失
    效，導致2樓主、次浴室平頂混凝土長期滲水產生白華現象
    ；嗣3樓主、次浴室於108年間重新鋪設地坪地磚，並施作防
    水工程，另就主浴室地坪排水管及馬桶排糞管與地坪混凝土
    相接處已進行滲漏水修繕，鑑定人進行積水測試3天後，目
    視2樓主浴室平頂（即3樓樓板）混凝土、排水管及馬桶排糞
    管四週目視皆未見潮濕痕跡，以混凝土水分儀測試亦無法證
    實有漏水情事，此經鑑定人於110年4月13日會勘時所觀察發
    現，並有照片可佐（見鑑定報告第11頁⑸、6-1、6-2編號2、
    3照片），且被告自承於108年6、7月間曾就浴室馬桶排糞管
    周圍水泥打除、挖深、塗佈防水層進行修繕，並提出修繕照
    片為證（見本院卷一第189頁以下），是故鑑定人以3日積水
    測試，顯示2樓主、次浴室目前已無滲漏水之事實，應可認
    定；再就3樓進水管因長期漏水造成次浴室平頂鋼筋生鏽及
    混凝土剝落，業經2樓通知後，3樓已重新拉管，鑑定人鑑定
    時並無發現滲漏情事，亦屬實在。至原告指稱3樓主浴室地
    坪重新施作防水合格與鑑定報告6-15頁所附照片不符一節，
    惟鑑定人既以3日積水測試後，以目視觀察混凝土並無未發
    現潮濕痕跡及水珠，以水分儀檢測2樓浴室平頂混凝土含水
    量呈現不合理下降趨勢，鑑定人依現場勘查、水分儀檢測結
    果認定2樓主浴室平頂並無滲漏水，難謂有何違反事實之情
    事。
　2.就3樓房屋修復漏水部分，依鑑定結果（見鑑定報告第15頁
    ），可知就3樓主浴室地坪排水管及馬桶排糞管下方滲漏水
    修繕已發揮功效，應無須再修繕；且主、次浴室地坪防水工
    程符合完工後測試標準，一般慣例防水材料使用年限為15年
    ；3樓進水管現已重新拉管，因此不須再做處理，迄至鑑定
    時3樓房屋主、次浴室既已完全修繕，經鑑定人鑑定不再有
    滲漏水發生，原告既未舉證證明2樓主、次浴室現仍有滲漏
    水，且係因系爭3樓房屋未加維護所致，則原告聲明第1項請
    求被告修復系爭2、3樓主、次浴室至不漏水之程度，及容許
    原告進入3樓房屋瞭解施工進度部分，難謂有據，亦無必要
    。
　㈡原告得請求被告賠償2樓主、次浴室裝修費用若干？
　  按因故意或過失，不法侵害他人之權利者，負損害賠償責任
    ；土地上之建築物或其他工作物所致他人權利之損害，由工
    作物之所有人負賠償責任。但其對於設置或保管並無欠缺，
    或損害非因設置或保管有欠缺，或於防止損害之發生，已盡
    相當之注意者，不在此限，民法第184條第1項前段、第191
    條第1項定有明文。次按負損害賠償責任者，除法律另有規
    定或契約另有訂定外，應回復他方損害發生前之原狀；第1 
    項情形，債權人得請求支付回復原狀所必要之費用，以代回
    復原狀；損害賠償，除法律另有規定或契約另有訂定外，應
    以填補債權人所受損害及所失利益為限；依通常情形，或依
    已定之計劃、設備或其他特別情事，可得預期之利益，視為
    所失利益，民法第213條第1 項、第3 項、第216 條亦有明
    定。原告主張2樓主、次浴室回復原狀費用為427,576元，並
    提出估價單2紙為證。查鑑定人鑑定之前3樓主浴室地坪排水
    管及馬桶排糞管下方發生滲漏水，導致2樓主、次浴室因滲
    水而受損，被告自應依民法第184條第1項前段、第191條第1
    項規定對原告負損害賠償責任。關於2樓主、次浴室合理之
    修復費用若干，經台北市土木技師公會鑑定結果（見鑑定報
    告第15頁），認主、次浴室天花板拆除費用分別為17,250元
    、16,100元，主浴室修復包含平頂臭味及白華以沖水洗淨表
    層後，混凝土面加以矽酸質系防水材料塗布；次浴室包括將
    混凝土鬆脫處敲除至堅實面、鋼筋生鏽處最防鏽處理、混凝
    土脫落處以樹脂砂漿補平，另重新鋪設主、次浴室矽酸鈣天
    花板及油漆，修繕費用共計85,043元，以上合計118,393元
    （＝17,250元＋16,100元＋85,043元），應屬有據，原告逾此
    部分其餘修復費用之請求，並非可採。
　㈢原告請求清潔打掃費用42,500元部分：
　　原告主張前因漏水僱人到府清掃，支出清潔費用42,500元，
    固提出請款單、支票影本暨託收票據收據、收據證明、存摺
    明細等件為證。惟原告自承其母因自108年6月25日起搬離居
    住至其位於明水路房屋，再依請款單上記載，打掃日期自10
    8年6月14日起至108年6月30日止，每日打掃，每次均打掃5
    小時，顯然超出一般清潔維護之必要，本院認僱工打掃合理
    時數為6小時，以每小時500元計算，原告得請求清潔費用為
    3,000元。
　㈣原告請求租金所失利益39萬元、自108年8月1日起每月10萬元
    租金損害部分：
　A.原告主張其母原居住2樓房屋，因浴室臭氣霉味逸出，無法
    繼續居住，搬至原告預定出租之明水路房屋，該屋月租30萬
    元，致受有租金收益（1個月又6日）損害，請求被告賠償39
    萬元，固提出委託仲介之租賃同意書為證。惟依鑑定人會勘
    時，2樓主、次浴室長時間未使用，有明顯的霉味屬實，但
    未達無法忍受而致不堪使用無法居住之程度，惟造成使用不
    便亦為事實等語（見鑑定報告第12頁（b）），可認3樓房屋
    先前滲漏水，導致2樓生活不便，然滲漏水導致臭味、霉味
    ，尚未達不堪使用居住程度，且該租賃同意書僅係委託仲介
    出租，並非實際已有收租利益產生，亦難認與滲漏水間有相
    當因果關係存在，原告此部分請求自非有據。
　B.原告主張其為母另尋屋承租居住，暫予居住至漏水修繕完工
    為止，每月支出租金10萬元，請求被告自108年8月1日起至
    漏水修復完工為止，按月給付10萬元，固提出租賃契約書為
    證。惟系爭2樓房屋因滲漏水尚未至不堪使用居住程度，原
    告為其母在外承租房屋之租金支出，乃個人孝親扶養行為，
    難認與2樓房屋浴室漏水有何因果關係，其請求被告自108年
    8月1日按月連帶給付10萬元，自屬無據。
　㈤依上，原告得請求損害賠償為121,393元（＝118,393元＋3,000
    元）。又系爭3樓房屋為被告陳麗華所有，依民法第191條第
    1項規定建築物所有人即陳麗華自有妥善保管維護3樓房屋之
    義務，就被告陳仲鎮部分究竟何原因居住3樓，不得而知，
    原告既未舉證被告陳仲鎮有何共同侵權行為，其請求被告陳
    仲鎮連帶負損害賠償責任，自非有據。　
五、綜上，原告基於侵權行為損害賠償法律關係請求被告陳麗華
    給付121,393元，及自民事擴張訴之聲明狀送達被告翌日（
    此繕本為原告自行寄送，無法獲悉送達被告之日，至遲於10
    8年8月14日調解前知悉，故以108年8月14日為前開書狀送達
    翌日）起至清償日止，按年息5%計算之利息，為有理由，應
    予准許。逾此範圍之請求，則無理由，應予駁回。
六、本件就原告勝訴部分，因所命給付之金額未逾50萬元，爰依
    職權宣告假執行。被告聲請供擔保免為假執行，核無不合，
    爰酌定相當之擔保金額宣告之。至原告敗訴部分，其訴既經
    駁回，其假執行之聲請亦失所附麗，應併予駁回。
七、本件事證已臻明確，兩造其餘之攻擊或防禦方法及未經援用
    之證據，，核與判決結果無影響，爰不另予逐一論述。
八、訴訟費用負擔之依據：民事訴訟法第79條。本件鑑定結果既
    認目前並無漏水，被告無需修復，惟先前3樓房屋漏水造成2
    樓房屋損壞，仍有回復原狀之必要，關於鑑定費用應由被告
    陳麗華負擔2/5，餘由原告負擔；其餘訴訟費用由被告陳麗
    華負擔15/100，餘由原告負擔。　　
中　　華　　民　　國　　110 　年　　12　　月　　10　　日
      臺灣臺北地方法院民事庭  法  官　張瓊華         
上列正本係照原本作成。
如不服本判決，應於判決送達後20日內向本院（臺北市○○○路
0段000巷0號）提出上訴狀（須附繕本）。如委任律師提起上訴
者，應一併繳納上訴審裁判費。
中　　華　　民　　國　　110 　年　　12　　月　　10　　日
                              書記官  賴敏慧